臺灣臺中地方法院刑事判決　　　　　　　99年度易字第2904號
公　訴　人　臺灣臺中地方法院檢察署檢察官
被　　　告　吳景雄
　　　　　　黃善鴻
　　　　　　黃盧玉尾
上列被告等因詐欺案件，經檢察官提起公訴（98年度偵字第1826
7號、99年度偵字第8410號），本院判決如下：
    主    文
黃善鴻共同犯詐欺取財罪，處有期徒刑陸月，如易科罰金，以新
臺幣壹仟元折算壹日。
吳景雄、黃盧玉尾均無罪。
    犯罪事實
一、黃善鴻、張詠翔（另經檢察官通緝中）共同意圖為自己不法
    之所有，並基於詐欺取財之犯意聯絡，先推由張詠翔向不知
    情之吳景雄佯稱有買賣美金賺取佣金之機會，使吳景雄於民
    國98年1 月間，以其向不知情之蘇謝逸樺（原名謝貴芳，另
    經檢察官為不起訴之處分）借得之0000000000號行動電話門
    號與友人林上生聯絡交易美金之事，並以先兌換1 張真正之
    百元美鈔方式，取得林上生之信任，使林上生應允，並於同
    年2 月19日，在羅為珍之陪同下，自臺北一起搭乘吳景雄所
    駕駛之車輛抵達臺中後，吳景雄遂聯絡張詠翔，由張詠翔出
    面引導林上生至郵局提領新臺幣（下同）25萬元現金，再帶
    同林上生、羅為珍前往黃善鴻及其不知情之母親黃盧玉尾及
    其他家人所共同居住位於臺中市大雅區（即改制前臺中縣大
    雅鄉○○○路○ 段106 巷16弄23號之住處。繼由黃善鴻向林
    上生佯稱需先交付所提領之25萬元，始得將欲兌換之美鈔取
    回確認真偽，且該欲兌換美金之客人不會親自出面，必須透
    過伊處理，僅有伊知悉要去何處向何人拿取欲兌換之美鈔等
    語；使林上生陷於錯誤，遂在要求黃善鴻書立保管條後，將
    所提領之25萬元悉數交予黃善鴻。黃善鴻取得25萬元現金後
    ，即駕車出門前往不詳地點帶回98張美鈔，由羅為珍等逐張
    記錄號碼後，再交予林上生帶回臺北。嗣因林上生將所取得
    之美鈔委託他人檢驗後，認均為偽鈔（未扣案，無證據證明
    真偽），林上生遂於翌日即同年月20日，要求吳景雄駕車搭
    載其與羅為珍前往黃善鴻前開住處，並將上述美鈔交予黃善
    鴻，欲換回25萬元現金。詎黃善鴻將上述美鈔取走後，竟未
    將25萬元現金交還，經林上生多次催討，黃善鴻僅陸續返還
    9 萬元，其餘款項均拒不交還，林上生始報警循線查知上情
    。
二、案經林上生訴由臺中市警察局豐原分局報告臺灣臺中地方法
    院檢察署檢察官偵查起訴。
    理    由
壹、證據能力方面
    按當事人、代理人或辯護人於法院調查證據時，知有第159
    條第1 項不得為證據之情形，而未於言詞辯論終結前聲明異
    議者，視為有前項之同意，刑事訴訟法第159 條之5 第2 項
    定有明文。此乃係基於證據資料愈豐富，愈有助於真實發現
    之理念，酌採當事人進行主義之證據處分權原則，並強化言
    詞辯論主義，透過當事人等到庭所為之法庭活動，在使訴訟
    程序順暢進行之要求下，承認傳聞證據於一定條件內，得具
    證據適格。此種「擬制同意」，因與同條第一項之明示同意
    有別，實務上常見當事人等係以「無異議」或「沒有意見」
    表示之，斯時倘該證據資料之性質，已經辯護人閱卷而知悉
    ，或自起訴書、原審判決書之記載而瞭解，或偵、審中經檢
    察官、審判長、受命法官、受託法官告知，或被告逕為認罪
    答辯或有類似之作為、情況，即可認該相關人員於調查證據
    之時，知情而合於擬制同意之要件（最高法院96年度臺上字
    第4174號判決要旨參照）。查本判決下列所引用之各項證據
    ，檢察官及被告吳景雄、黃善鴻、黃盧玉尾等人於本院準備
    程序未對該等證據之證據能力表示意見，且被告等人、檢察
    官迄至言詞辯論終結前均未聲明異議，本院審酌該等證據資
    料製作時之情況，尚無違法不當及證明力明顯過低之瑕疵，
    且為證明犯罪事實存否所必要，認為以之作為證據應屬適當
    ，揆諸前開說明，自均具證據能力。
貳、實體方面
一、訊據被告黃善鴻固坦承於前述時地，收取告訴人林上生所交
    付之現金25萬元之事實，惟矢口否認有何詐欺犯行，辯稱：
    伊有將該25萬元交給該不詳之客人，那人當場有交付美金給
    告訴人，但伊不知道美金是假的云云。經查：
（一）告訴人於98年2 月19日，在證人羅為珍之陪同下，自臺北
      一起搭乘被告吳景雄所駕駛之車輛抵達臺中後，被告吳景
      雄遂聯絡張詠翔，由張詠翔出面引導告訴人至郵局提領25
      萬元現金，再帶同告訴人、證人羅為珍前往黃善鴻上開住
      處後，繼由被告黃善鴻向林上生佯稱需先交付所提領之25
      萬元，始得將欲兌換之美鈔取回確認真偽，且欲兌換美金
      之客人不會親自出面，必須透過伊處理，僅有伊知悉要去
      何處向何人拿取欲兌換之美鈔等語；告訴人遂在要求被告
      黃善鴻書立保管條後，將所提領之現金25萬元悉數交予黃
      善鴻。黃善鴻取得25萬元現金後，即駕車出門前往不詳地
      點拿回98張美鈔，再交予告訴人帶回臺北請人鑑定真偽，
      嗣因認非真鈔，故於翌日返回上址交還該等美金給被告黃
      善鴻，但被告黃善鴻並未能返還該筆25萬元等情，業據告
      訴人於警偵訊及本院審理中指訴及證述綦詳，核與證人羅
      為珍於警偵訊及本院審理中證述情節相符（見警卷第4至6
      頁、98年度偵字第18267 號卷第12至14、26至27、69至70
      頁、本院卷第40至44、54至58頁），而被告黃善鴻亦自承
      確有於上述時地，向告訴人收取現金25萬元，並出具保管
      條予告訴人一情明確（見警卷第7 頁背面、第8 頁、98年
      度偵字第18267 號卷第14、45、76頁），並有保管條及該
      等美金鈔票號碼表各1 張在卷可稽（見警卷第22．24頁）
      ，堪認告訴人之指訴並非無據。
（二）被告黃善鴻雖為上開辯解，惟按所謂之「幽靈抗辯」，意
      指被告於案發後，或因不願據實陳述實際之行為人，或有
      其他顧慮，遂將其犯行均推卸予已故之某人，甚或是任意
      捏造而實際上不存在之人，以資卸責。惟因法院無從使被
      告與該已故或不存在之人對質，其辯解之真實性如何，即
      屬無從檢驗，而難以遽信。是在無積極證據足資佐證下，
      固得認其所為抗辯係非有效之抗辯。但倘被告已提出足以
      支持其抗辯之相關證據，且有合理懷疑其所辯為真時，即
      難逕認其所為抗辯係屬無效之「幽靈抗辯」（最高法院98
      年臺上字第7120號裁判意旨參照），是依舉證責任分配標
      準，被告提出「幽靈抗辯」，此為被告否認為犯罪主體或
      否認有犯罪故意，屬構成要件該當性之抗辯事項，被告不
      負終局的「說服責任」，但該事由有利於被告，且被告對
      於該積極主張之事實有「特別知識」，比較知道何處取得
      相關證據，即應由被告負「提出證據責任」（按提出證據
      責任與說服責任不同），若被告能證明至「有合理懷疑」
      程度，舉證責任即轉換，而由檢察官就抗辯事由不存在負
      舉證責任，並證明至「無合理懷疑」程度；若被告對幽靈
      抗辯舉證未達此程度，雖理論上其抗辯有可能性，但尚不
      成為有效抗辯，檢察官並無責任證明該抗辯事實不存在，
      法院就該爭點應逕為不利於被告之認定。查：
  １、被告黃善鴻雖辯稱該筆現金已交給某不詳年籍之客人，然
      觀告訴人及證人羅為珍於警偵訊及本院審理中證述之筆錄
      ，均未提到在場之人有該位被告黃善鴻所指之客人存在（
      證人羅為珍雖證稱當時另有一位被告黃善鴻的朋友跟黃善
      鴻一起出去，一起回來，惟與被告黃善鴻嗣後所辯是伊去
      載一位客人回來交美鈔給林上生一情不符，且證人羅為珍
      亦證稱感覺那個朋友跟這件事沒有關係），況且，被告黃
      善鴻所指該陳姓之客人，亦多次叫車搭乘被告黃善鴻所駕
      駛之計程車，被告黃善鴻應有相當之熟識，尤其在告訴人
      於翌日帶回美鈔欲換回25萬元時，其亦應知事態嚴重，即
      便其有外出而找不到該客人，惟至少手機內應有該名客人
      之來電號碼，或得以調閱通聯紀錄查明來電號碼，以提供
      後續追查，惟竟未能提出該名客人具體之居住處所或聯絡
      電話，以供查證，已難遽予採信被告黃善鴻所辯該陳姓客
      人為交付該批美金及收取該25萬元現金之人一情屬實。
  ２、再被告黃盧玉尾雖一度附和被告黃善鴻之說詞，供述案發
      當天有聽到被告黃善鴻有將25萬元交給該客人，並載該人
      到家裡跟告訴人談云云；惟稽之被告黃盧玉尾於99年2 月
      24 日 偵訊時供述：「（問：與吳景雄、張詠翔及所稱那
      位拿出美金之人之交情如何？）我與吳景雄沒有交情，我
      只有見過他2 次，第一次是林上生於98年2 月19日到的那
      一天，第二次吳景雄載林上生和羅為珍隔天又來我家跟我
      們要錢，張詠翔跟我的交情普通，會去我們那邊泡茶，是
      我們大雅那邊的鄰居，拿出美金的人我沒有看過也不認識
      。」一情（98年度偵字第18267 號卷第45），被告黃盧玉
      尾清楚描述在案發之前未見過被告吳景雄，而第一次見到
      被告吳景雄即為案發當日，故其並未設定所謂見過之時間
      點係侷限案發前，故其所供述「至於拿美金出來之人，其
      並未見過」一情，顯係針對本案發生前、後，其均未見過
      該人即明，況佐以被告黃盧玉尾於警詢中供述：告訴人拿
      美金給被告黃善鴻後，被告黃善鴻拿面額100 元之美金92
      張交給告訴人，伊不知道那92張美金從何而來等語明確（
      見警卷第10頁），是被告黃盧玉尾所述從未曾見過該名客
      人一情當與事實相符，故其之後雖改供稱由該客人與告訴
      人談云云，要屬迴護其子即被告黃善鴻之詞，不足採信。
  ３、至於被告吳景雄及張詠翔雖亦在場，但其二人亦供述有時
      出去外面，而非全程在場，告訴人與被告黃善鴻間如何交
      易並不清楚一情明確（詳見98年度偵字第18267 號卷第47
      至48、76至77頁、本院卷23至25頁），是依其二人之筆錄
      ，亦無從採為認定被告黃善鴻所辯是該名陳姓客人自己與
      告訴人交易美金一情為真之證據。基上，被告就此部分有
      利於己之抗辯事實，自始至終除其個人片面說詞之外，根
      本沒有任何證據顯示該名陳姓客人存在，被告黃善鴻既未
      能善盡其提出證據之責任，足認其所主張之前開抗辯顯然
      未達「有合理懷疑」之程度，依上開說明，該抗辯自難認
      屬有效之抗辯，非唯檢察官對此並無責任證明該抗辯事實
      不存在，法院就該爭點亦應逕為不利於被告黃善鴻之認定
      。
（三）又本件係被告黃善鴻透過張詠翔，向不知情之被告吳景雄
      佯稱有買賣美金賺取佣金之機會，使吳景雄於98年1 月間
      ，以其向不知情之蘇謝逸樺借得之0000000000號行動電話
      門號與告訴人聯絡交易美金之事，並以先兌換１張真正之
      百元美鈔之方式，取得告訴人之信任，使告訴人應允，並
      於同年2 月19日，在證人羅為珍之陪同下，自臺北一起搭
      乘被告吳景雄所駕駛之車輛抵達臺中後，由張詠翔出面引
      導告訴人至郵局提領25萬元現金，再帶同渠等至被告黃善
      鴻住處，並以前述方式詐得告訴人交付之25萬元，且在告
      訴人於翌日返還該批美金並告知係偽鈔後，被告黃善鴻不
      僅未能返還該筆25萬元款項，復未報警或未交出該批美金
      ，甚至於告訴人一再要求返還該筆款項時，僅陸續返還不
      到10萬元，且迄本院審理時被告黃善鴻仍未再清償告訴人
      任何款項，此亦據告訴人陳述明確，而被告黃善鴻亦未能
      再提出任何清償告訴人之資料為憑。足見其自始確有不法
      所有之意圖甚明。
（四）綜上所述，被告黃善鴻所辯，無可採信。本件事證明確，
      被告黃善鴻上開詐欺取財犯行，堪以認定，應依法論科。
二、論罪科刑
（一）核被告黃善鴻所為，係犯刑法第339 條第1 項之詐欺取財
      罪。
（二）被告黃善鴻與張詠翔2 人間，就上開犯行，有犯意之聯絡
      ，行為之分擔，均為共同正犯。
（三）爰審酌被告黃善鴻年輕力壯，竟不思正途，貪圖己利，向
      告訴人詐得25萬元，所生損害非輕，且迄今僅返還9 萬元
      ，未再賠償告訴人任何款項，犯後仍矢口否認犯行，未見
      悔意，並考量其犯罪實施之手段、智識程度等一切情狀，
      量處如主文所示之刑，並諭知易科罰金之折算標準，以資
      儆懲。
三、被告吳景雄、黃盧玉尾無罪部分
（一）公訴意旨另以：被告吳景雄、黃盧玉尾與被告黃善鴻共同
      意圖為自己不法所有之犯意聯絡，先由被告吳景雄於98年
      1 月間，以其向蘇謝逸樺借得之0000000000號行動電話門
      號與告訴人聯絡，向告訴人佯稱：伊友人甲男有實際價值
      超過25萬元之數十張美鈔，需林上生協助、處理尋找兌換
      成新臺幣之門路事宜，並願支付5000元之車馬費等語；使
      林上生不疑有他而應允，並於同年2 月19日，在羅為珍之
      陪同下，自臺北一起搭乘被告吳景雄所駕駛之車輛至被告
      黃盧玉尾上開住處，被告黃盧玉尾於被告黃善鴻洽談換美
      鈔之事時，亦在旁附和：僅被告黃善鴻才知去何處拿美鈔
      等語，致告訴人陷於錯誤而交付現金25萬元予被告黃善鴻
      。因認其二人亦涉犯刑法第339 條第1 項之詐欺取財罪嫌
      。
（二）按犯罪事實應依證據認定之，無證據不得認定犯罪事實；
      不能證明被告犯罪者，應諭知無罪之判決，刑事訴訟法第
       154條第2 項、第301 條第1 項分別定有明文。又認定不
      利於被告之事實，須依積極證據，苟積極證據不足為不利
      於被告事實之認定時，即應為有利於被告之認定，更不必
      有何有利之證據；認定犯罪事實所憑之證據，雖不以直接
      證據為限，間接證據亦包括在內，然而無論直接或間接證
      據，其為訴訟上之證明，須於通常一般之人均不致有所懷
      疑，而得確信為真實之程度者，始得據為有罪之認定，若
      其關於被告是否犯罪之證明未能達此程度，而有合理性懷
      疑之存在，致使無從形成有罪之確信，根據「罪證有疑，
      利於被告」之證據法則，即不得遽為不利於被告之認定。
      再事實之認定，應憑證據，如未能發現相當證據，或證據
      不足以證明，自不能以推測或擬制之方法，以為裁判之基
      礎（最高法院30年上字第816 號、76年臺上字第4986號、
      40年臺上字第86號判例可資參照）。
（三）公訴意旨認被告吳景雄、黃盧玉尾涉犯上開罪嫌，無非以
      告訴人之指訴、證人羅為珍之證述為主要之論據。訊據被
      告吳景雄雖坦承當天確係因張詠翔之聯繫，而找告訴人到
      台中洽談美金買賣一情，但否認有何詐欺犯行，辯稱：伊
      僅是負責介紹，是告訴人與被告黃善鴻談，伊並未介入，
      若交易有成功，告訴人會把利潤給伊等語；被告黃盧玉尾
      則坦承案發當天在場，惟亦否認有何詐欺犯行，辯稱：伊
      當天只是在旁邊聽，並準備晚餐，沒有參與洽談等語。
（四）經查：
  １、被告黃盧玉尾、吳景雄2 人，於前述時間、地點，在被告
      黃善鴻與告訴人洽談買賣美金之事時，雖有在場，但未全
      程在場，亦未參與洽談等情，業據告訴人於本院審理時具
      結證述：「（問：黃善鴻家的時候，有人講說需要現金才
      能拿美金的人有哪些？）黃盧玉尾比較沒有在現場，黃善
      鴻、吳景雄。」、「（問：黃盧玉尾在旁邊做什麼？）沒
      有做什麼，在旁邊看，她比較沒有講話。」等語（見本院
      卷第41頁背面）；證人羅為珍於本院審理時證述：「（問
      ：討論中間除了黃善鴻講話，其他人有無講話？）黃善鴻
      的太太、媽媽在旁邊進進出出，吳景雄也在旁邊聽。（問
      ：黃善鴻的媽媽有無講只有我兒子才能換到美金？）沒有
      。」、「（問：整個過程，吳景雄有無參與？）他在旁邊
      ，有時候出去抽一下煙就進來，大部分的時間都在。」等
      語（見本院卷第55背面、第56頁背面）明確，核與被告黃
      盧玉尾、吳景雄2 人所辯相符，故客觀上難認其2 人有在
      場參與被告黃善鴻向告訴人行騙之行為。
  ２、再查，被告吳景雄、證人羅為珍於案發當日，均係為圖告
      訴人若能從本件美金交易中獲利時，可以自告訴人處分得
      一些利益一情，除據被告吳景雄供述在卷（見本院卷第23
      頁背面）外，亦據證人羅為珍證述：「（問：吳景雄針對
      這件事情，可以獲得什麼好處？）吳景雄沒有出錢，如果
      換鈔成功，賺得匯差，吳景雄會有好處，至於好處的百分
      比不記得。（問：妳跟朋友借錢，是林上生要求妳？）林
      上生跟吳景雄在談這件事情的時候，我主動說我可以幫忙
      ，我說我可以找朋友幫忙，我那時候想法是說如果有交易
      成功的話，林上生、吳景雄他們多少會給我一點好處，那
      個好處我會將大部分給借錢給我的那個朋友。」等語明確
      （見本院卷第56頁背面）。是被告吳景雄既與證人羅為珍
      均係冀望因告訴人從本件美金交易中獲利後，自告訴人處
      分取好處，衡諸常情，其立場即應與告訴人、證人羅為珍
      一致，從而其熱心參與聯繫並搭載告訴人、證人羅為珍南
      下臺中交易美金，以賺取利潤，要與常情無違，故實難僅
      以其居中牽線，即遽認其與被告黃善鴻、張詠翔事前就對
      告訴人進行詐騙一事，有所共謀至明。
  ３、又被告吳景雄與告訴人係多年朋友關係，除據被告吳景雄
      供述外，亦為告訴人所不否認（參警卷第4 頁、上開偵卷
      第14頁），且被告吳景雄在98年2 月19日載告訴人及證人
      羅為珍至被告黃善鴻、黃盧玉尾上開住處前，渠等均互不
      相識，亦為被告黃善鴻、黃盧玉尾供述在卷，則其自始至
      終辯稱是因張詠翔拿舊美鈔給伊看，要伊找收購者，伊拿
      給告訴人看，告訴人說他想買，伊才跟張詠翔聯絡，張詠
      翔說美金在臺中，伊才載告訴人來臺中交易等語，應屬可
      採。
  ４、另被告黃盧玉尾係與被告黃善鴻及其他家人一同居住在臺
      中市○○區○○路1 段106 巷23號住處，除據被告等人供
      述在卷外，告訴人及證人羅為珍亦證述當時在場者，尚有
      被告黃善鴻之太太、子女等人，則被告黃盧玉尾在被告黃
      善鴻與告訴人交易美金時在場，並不足以認定其與被告黃
      善鴻係共犯，況依告訴人及證人羅為珍上開所證，更難認
      定其亦事前知情，並有參與本案。
  ５、綜上所述，足認被告吳景雄、黃盧玉尾2人前揭所辯，尚
      屬可採，自難認其2 人有何公訴意旨所指共同詐欺取財之
      犯意及施用詐術之行為，是本件公訴意旨所認被告2 人涉
      犯詐欺取財罪嫌所憑之證據，均未達通常一般人均不致有
      所懷疑，而得以確信其為真實之程度。此外，本院復查無
      其他積極證據足資證明其2 人有何公訴意旨所指涉犯詐欺
      取財之犯行，揆諸前揭法條及判例意旨說明，被告2 人之
      犯行洵難認定，既不能證明被告吳景雄、黃盧玉尾犯罪，
      依法自應為無罪判決之諭知，以昭審慎。
據上論斷，應依刑事訴訟法第299 條第1 項前段、第301 條第1
項，刑法第28條、第339 條第1 項、第41條第1 項前段，刑法施
行法第1 條之1 第1項、第2項前段，判決如主文。
本案經檢察官吳孟潔到庭執行職務。
中    華    民    國    100    年    1    月    11    日
                刑事第十二庭  審判長法  官  郭瑞祥
                                    法  官  簡婉倫
                                    法  官  莊秋燕
以上正本證明與原本無異。
如不服本判決應於收受判決後10日內向本院提出上訴書狀，並應
敘述具體理由；其未敘述上訴理由者，應於上訴期間屆滿後20日
內向本院補提理由書（均須按他造當事人之人數附繕本）「切勿
逕送上級法院」。
                                    書記官  楊賀傑
中    華    民    國    10    年    1     月    11    日
附錄論罪科刑法條：
中華民國刑法第339條
（普通詐欺罪）
意圖為自己或第三人不法之所有，以詐術使人將本人或第三人之
物交付者，處 5 年以下有期徒刑、拘役或科或併科 1 千元以下
罰金。
以前項方法得財產上不法之利益或使第三人得之者，亦同。
前二項之未遂犯罰之。